【裁判字號】    98,台上,4212
【裁判日期】    980723
【裁判案由】    貪污
【裁判全文】
最高法院刑事判決            九十八年度台上字第四二一二號
上  訴  人  台灣高等法院花蓮分院檢察署檢察官
上  訴  人
即  被  告  乙○○
選任辯護人  徐松龍律師
上  訴  人
即  被  告  戊○○
選任辯護人  林聖雄律師
            徐松龍律師
被      告  丙○○
選任辦護人  謝政達律師
被      告  丁○○
            甲○○
上列上訴人等因被告等貪污案件，不服台灣高等法院花蓮分院中
華民國九十八年一月二十三日第二審判決（九十六年度上訴字第
三四五號，起訴案號：台灣花蓮地方法院檢察署九十四年度偵字
第一五九號），提起上訴，本院判決如下：
    主  文
原判決關於乙○○、戊○○、丙○○、丁○○、甲○○部分均撤
銷，發回台灣高等法院花蓮分院。
    理  由
本件原判決認定：(一)、上訴人即被告乙○○於民國九十二年間任
花蓮縣政府城鄉發展局（後改為都市發展局）建築管理課（下稱
建管課）課長，上訴人即被告戊○○為該課技士，二人均負責花
蓮縣建造執照、使用執照之審查核發等業務，為依據法令從事公
務之人員。(二)、九十二年間，花蓮縣議員徐雪玉與其配偶陳新發
（以上二人均經原審判處罪刑確定）以其子陳柏均、陳柏希名義
購買花蓮縣壽豐鄉○○段80之36、80之37號都市計畫內農業區土
地後，未申請建築執照，即在土地上興建一棟雙併二層樓房。至
九十二年九月間，經花蓮縣壽豐鄉公所查報為新建違章建築，徐
雪玉夫妻為免違建遭拆除，由徐雪玉以縣議員身分打電話向乙○
○諮詢解決之道，並請求協助。乙○○告以得用農業產銷設施名
義，先申請核發都市計畫農業區農業用地興建農業設施之使用許
可，再補辦建造執照、使用執照，且允諾指示建管課承辦人協助
取得建造執照。徐雪玉夫妻即以新台幣（下同）十萬元委託吳金
木（嗣已死亡，經原審判決不受理確定）辦理申請事宜。吳金木
明知該建築物為雙併二層樓，二樓已完成隔間，南北向外牆均開
設窗戶，並共用一座樓梯（80之37號地上房屋未設樓梯），竟與
徐雪玉夫妻共同基於行使業務登載不實文書之概括犯意聯絡，由
吳金木將該建築物繪製成一層樓、南北向外牆均未開設窗戶之面
積計算表、一層平面圖、左右側立面圖等，持向負責審查興建農
業設施使用許可等業務之被告即該府城鄉發展局計畫課（下稱城
鄉計畫課）技士丁○○、被告即同課課長丙○○，申請核發興建
農業設施之許可。丁○○至現場勘察，發現為雙併二層樓，二樓
已完成隔間，南北向外牆均開設窗戶，與申請圖說不符，但因農
業產銷設施並無一定建築形式，且城鄉計畫課對建物實際用途與
申請目的是否相符並無實質審查權，經會簽農業局，該局加註意
見「有關志學段80之37號土地申請集貨場乙節，符合農委會訂頒
『台灣省都市計畫農業區農業產銷必要設施種類表』之設施類別
及適用細目」（80之36號亦同），認與法無不合，乃於花蓮縣政
府九十二年十一月二十一日府城計字第09201362120、092013621
10號函稿上登載「經核尚符」之不實事項，交丙○○批示核可，
嗣發函准許以興建農業產銷設施之名義使用該二筆農地。(三)、徐
雪玉夫妻取得興建核准函後，與吳金木承前犯意，由吳金木繪製
80之37號土地上建築物設有通往二樓樓梯之「壹層平面圖」、「
貳層平面圖」（均有隔間），以及均未開設窗戶之「南向立面圖
」、「北向立面圖」等之不實圖說，持向建管課申請建造執照。
甲○○至現場勘察，雖知為雙併二層樓，南北向外牆均開設窗戶
，與申請文件不全然相符，然因現場勘察僅就建築基地位置與現
況是否相符、現有巷路溝渠是否相符、是否先行動工等項為審查
，對於該建物有無依申請圖說施工、建物實際用途與申請目的是
否相符，均無審查權力，加上本案已取得農業產銷設施興建之許
可，農業局於會簽時表示「本案所請農業設施之興建應依同意使
用規定辦理，且需於原同意申請土地區域範圍為準」，甲○○即
依城鄉計畫課核定之基地及興建面積直接審查，於職務上製作之
「建造執照及雜項執照審查表」審查項目欄二之第五點「建物用
途是否符合分區管制規則規定」、第六點「是否合乎土地使用分
區管制規則規定」、第七點「建蔽率（容積率）是否符合規定」
上，打「○」，表示「符合規定」、「審查通過」之意，再由乙
○○複核通過審查，於花蓮縣政府九十二年十二月二十三日府城
計字第9201496960號函稿上登載「經審文件尚符」後，發給建造
執照。(四)、徐雪玉夫妻與吳金木又基於同上概括犯意，由吳金木
繪製80之37號土地上建築物設有通往二樓樓梯之「壹層平面圖」
、「貳層平面圖」（未有任何隔間）、南北向未開設窗戶之「南
向立面圖」、「北向立面圖」等不實竣工圖，持向建管課申請使
用執照。戊○○至現場勘察前，乙○○已告知本案為已興建完成
之違章建築。戊○○至現場實地勘察後，得知為雙併二層樓，二
樓均已完成隔間，共用一座樓梯，南北向外牆皆開設窗戶，與申
請文件圖說不符，又依使用執照申請案檢附之竣工圖索引表記載
，欠缺A-5、A-6之剖面圖、門窗圖、S-1、S-2之結構平面圖、配
筋詳圖，戊○○未命申請人補件，竟僅向吳金木表示該建築物南
北向外牆開設窗戶部分不合規定，必須加以封閉。嗣陳新發從吳
金木得悉上情，即將數位相機拍攝建物已開設窗戶之影像，以電
腦修改成未開窗戶之竣工照片後，交吳金木補送給戊○○，戊○
○明知此窗戶封閉之竣工照片，係經修改處理過，與建築物現況
不符，竟基於公務員登載不實之犯意，在其職務上製作之「使用
執照審查表」上審查項目欄第三項「有無按規定申報工程開工」
、第四項「工程必須勘驗部分是否經勘驗合格」、第五項「建築
物竣工勘驗是否合格」、第六項「竣工圖是否齊全」上，打「○
」，表示「符合規定」、「審查通過」之意，故為不實登載，再
由有犯意聯絡之乙○○複核通過審查，於花蓮縣政府九十三年一
月十六日府城建字第09300008660、09300008670號函稿上登載「
經查現場與核准圖說相符」之不實事項，並核發使用執照，足以
生損害於建管機關審查使用執照核發之正確性等情。因而撤銷第
一審關於乙○○、戊○○部分之科刑判決，改判論處其二人共同
犯公務員登載不實罪刑。並以乙○○、戊○○上揭行為另犯貪污
治罪條例第六條圖利罪，經審理結果，不能證明犯罪，而不另諭
知無罪。並以公訴意旨另稱：徐雪玉等人提出核發興建農業設施
許可之申請後，丁○○至現場勘察，已發現地上建築物係雙併二
樓，二樓均已完成隔間，南北向外牆皆開設窗戶，共用一座樓梯
，與申請文件內容不符，顯供居住使用，非作為農業集貨場使用
，又明知其建蔽率應符合都市計畫法台灣省施行細則第二十九條
、第三十二條（起訴書誤載為二十七條）規定，不得超過10% ，
並不得供為居室及其他非農業產銷必要設施使用，及不相連農地
不可合併計算興建使用之面積，竟違背法令，容許徐雪玉夫妻以
該二筆土地，分別與不相連之同段第555、562號土地合併計算使
用面積，又故不審核建蔽率之土地使用限制，與事前知情之丙○
○共同基於違背法令圖利他人及公務員登載不實之犯意聯絡，共
同於花蓮縣政府九十二年十一月二十一日府城計字第0920136212
0、09201362110號函稿上登載「經核尚符」之不實事項後，發函
准許以興建農業產銷必要設施之名義使用該二筆土地，足以生損
害於都市計畫主管機關審查核准農業設施興建之正確性，圖利徐
雪玉等人免於遭拆除該二建築物造價約二百多萬元之利益；徐雪
玉夫妻又與吳金木繪製80之37號土地上建築物有通往二樓樓梯之
「壹層平面圖」、「貳層平面圖」、南北向未開設窗戶之「南向
立面圖」、「北向立面圖」等不實圖說，連同其他文件提出建造
執照之申請，甲○○至現場勘察，亦得知實際為二樓，二樓均已
隔間，南北向皆開設窗戶，共同一個樓梯，核與申請文件圖說與
實際情形不全然相符，顯然係供居住使用，非作為農業集貨場使
用，亦明知建蔽率不得超過10% ，仍在職務上所掌之「建造執照
及雜項執照審查表」第五、六、七點上打「○」，表示「符合規
定」、「審查通過」之意，故為不實登載後，再由有犯意聯絡之
乙○○通過審查，核發建造執照，足以生損害於建管機關審查建
照核發之正確性，以此圖利徐雪玉等人免於遭拆除上開建築物。
因認丙○○、丁○○、甲○○均涉犯貪污治罪條例第六條第一項
第四款及刑法第二百十三條罪嫌云云，經審理結果，認不能證明
丙○○、丁○○、甲○○犯罪，因而撤銷第一審之科刑判決，改
判諭知其三人無罪。固非無見。
惟查：(一)、判決不問其為如何之種類，均須敘述理由。所謂理由
，即說明判決主文所由構成之根據，如未為記載，或主文與事實
不相符合，或記載前後抵觸，或一部不載理由，或主文與理由衝
突，均為判決不載理由，或所載理由矛盾，其判決當然違背法令
。原判決理由欄記載：「乙○○、戊○○、丁○○均否認自己以
外之人於法務部調查局航業海員調查處（下稱海調處）所為陳述
之證據能力……本院認依刑事訴訟法第一五十九條第一項有關傳
聞證據排除法則之規定，同案被告於海調處所為之陳述，就被告
本人涉案部分，應無證據能力。但就同案被告以外之人李仲華、
黃一峰、涂佩伶、蔡肇奐於海調處所為陳述，乃本於其等處理公
務案件之原則及經驗為說明，未涉及個人主觀判斷部分，經核無
違法取證及證明力明顯過低之瑕疵，認以之作為證據為適當，依
刑事訴訟法第一百五十九條之五規定，應有證據能力」（原判決
第六頁最後一行至第七頁第十行）。乙○○、戊○○、丁○○既
不同意自己（被告）以外之人在海調處之審判外陳述作為證據，
原判決竟又認李仲華等四人在海調處之陳述，依刑事訴訟法第一
百五十九條之五規定（指同意或視為同意作為證據），有證據能
力，顯然前後矛盾。又原判決認定共同被告於海調處之陳述，對
其他被告均無證據能力，卻採共同被告吳金木之海調處陳述，作
為戊○○犯罪之證據（原判決第二十二頁倒數第二行以下），亦
有判決理由矛盾及不適用法則之違法。(二)、都市計畫法台灣省施
行細則第二十九條第一項規定，農業區之建蔽率不得超過10% 。
同施行細則第二十九條第二、三、四項規定，農業產銷必要設施
不得擅自變更使用，其種類由中央目的事業主管機關定之；經縣
(市)政府審查核准屬「農業產銷必要設施之作物栽培設施」，以
供栽培農作物之溫室、網室、育苗室、水平棚架設施、管理室、
菇類栽培設施及水稻育苗中心作業室使用為限，不得供為居室、
工廠及其他非農作物栽培之使用，其建蔽率不得超過60% 。則都
市計畫使用分區農業用地之使用，其建蔽率原則上不得超過 10%
，惟如經核准興建「農業產銷設施」中之「作物栽培設施」，其
建蔽率方不得超過60% 。原判決理由貳之三之(三)亦說明：九十二
年間之都市計畫法台灣省施行細則對農業產銷設施之建蔽率並無
規定，內政部乃以九十年九月二十四日台90內營字第9085483 號
函釋農業產銷設施之建蔽率不得超過10% ，並為各地方政府承辦
人員所遵循（原判決第十四頁第四行至二一行）；理由貳之三之
(四)說明：建築法及相關法令並無農業設施不得以不相連農地申請
興建農業設施之規定，行政院農業委員會（下稱農委會）乃以九
十年八月二十九日（90）農中字第901020096 號函示考量土地之
合理使用，應以個別農地之生產為主要考量，同時避免增加農地
管理之複雜性，農業產銷設施之興建，應不宜再有多筆耕地合併
計算之議。由上可知農業產銷設施在法無規範下，為考慮農地生
產力及管理之便利，建議宜以個別農地計算興建產銷設施之面積
等語（原判決第十四頁第二二行以下）。又依卷附資料所示，陳
柏均等係以興建「集貨場」、「倉庫」之名義申請興建農業產銷
設施。以上事證如果無訛，陳柏均二人當時申請興建之農業產銷
設施，既非「作物栽培設施」，依法令或函示，其建蔽率自應為
10% 以下，且不得與他筆耕地合併計算面積，以計算其建蔽率。
然陳柏均自有80之36號農地面積為一百四十九平方公尺，申請興
建集貨場137.37平方公尺，陳柏希自有80之37號農地面積為一百
四十五平方公尺，申請興建集貨場107.28平方公尺，其建蔽率達
73%、91%以上，似與當時之法令規定不符。原判決謂不相連土地
合併申請興建設施雖有不妥，但為花蓮縣政府所慣行，有陳保成
、董晟州案相關資料可稽。然陳保成係以「其所有且相鄰」之花
蓮市○○段第57 4、578、579號三筆土地合併申請計算（見偵字
第一五九號卷第四一至五三頁），董晟州以其所有花蓮市○○段
第152號土地，與「相鄰」之152之1 號土地合併申請計算（見偵
字第一五九號卷第六０之一至七一頁）。而陳柏均二人與「陳永
安」所有志學段第562、555號土地合併申請，該二筆土地既非陳
柏均、陳柏希之自有農地，又與80之36、80之37號不相毗鄰，陳
永安與陳柏均二人亦不在同一戶內，其情形顯然不同，似不能比
附援引。乙○○、戊○○、甲○○當時皆負責建造執照、使用執
照之審查核發業務，丙○○、丁○○負責農業設施興建之審查許
可業務，丁○○、甲○○、戊○○皆至現場勘察，知悉實際狀況
與申請文件內容不符，竟分別於職務上掌管之文書上為不實登載
，使陳柏均二人取得興建許可函、建造執照、使用執照，能否諉
責於農業局，謂無登載不實及圖他人不法利益之情事？尚堪研酌
。原判決以農委會「數年後」所發，應往後發生效力之九十四年
六月六日農企字第0940128698號函（釋示相鄰直轄市、縣（市）
且符合毗鄰鄉（鎮、市、區）範圍內之農業用地得以併計農地面
積），及九十七年七月二十九日農企字第0970138901號函（釋示
台灣省都市計畫農產業產銷必要設施種類表，係以農民自有耕地
面積大小或自產之農產品量為申請設施面積之計算基準，未對不
相連農地是否合併計算興建作規範而已，即此函對不相連農地是
否合併計算未為何釋示），作為陳柏均二人九十二年間申請農業
產銷設施未逾建蔽率之依據，而為被告等人有利之認定，有判決
理由矛盾之違法，亦難謂合於論理法則。(三)、依卷附通訊監察譯
文所示，乙○○與徐雪玉於九十二年十一月二十一日電話聯絡時
，談及「你那邊活動好了喔」、「好了」、「我跟你講，我發覺
文也是不能同意，可是原則上，陳課長那邊已經溝通好了啦。暫
時你依程序趕快補這樣就對了」、「我現在要補什麼」、「你那
個農業設施好了就是要補建築執照部分啊」、「……緩拆是不會
同意，因為程序……」、「好好，那我現在就是拿陳課長給我的
那一張」、「對對」、「陳課長那邊已經跟他說好了」、「那就
是你現在發出來的話，我就是等陳課長那邊，給我那個文」、「
對」、「陳課長也會發文給我嘛」等語（見海調卷二第一六一至
一六三頁）；九十二年十一月二十二日又談及「課長，我已經收
到城鄉課陳課長他們那邊發的文了」、「看是誰（來看現場）你
先幫我打點好」、「好啦」（見海調卷二第一六四至一六七頁）
。又乙○○供述：「（提示九十二年十一月二十一日、九十二年
十一月二十二日通聯譯文並告以要旨，你與徐雪玉通話內容有提
到陳課長，也提到城鄉課陳課長，指誰？）……徐雪玉說的城鄉
課陳課長是指丙○○。」「（徐雪玉當時有提到我現在就是拿陳
課長給我的那一張，所謂的那一張是指什麼？）因為徐雪玉要補
辦執照，依照程序及規定，應是指城鄉計畫課丙○○課長所發的
農業設施興建許可函」（見一審卷三第三七頁）。另證人陳宏隆
證稱：「我在擔任拆除隊隊長時，同仁都稱我為隊長，沒有同事
稱我課長。我在拆除隊時，徐雪玉稱呼我隊長。我是八十九年到
拆除隊的。我在拆除隊期間，乙○○稱呼我為隊長。九十二年十
一月十二日我接到拆除通知，後來接到業主說於九十三年一月十
六日已經取得使用執照，我們於九十三年二月十六日就辦理結案
。一般接到拆除通知單後，沒有規定多久內要拆除。本件從接到
拆除通知到結案之間，沒有接到花蓮縣政府緩拆之通知」等語（
見原審卷三第六八至七一頁）。以上陳述倘若無誤，則乙○○與
徐雪玉當時談話重點似在「補照程序」，即向城鄉計畫課申請同
意興建許可函，再憑該同意函申請建造執照、使用執照之程序，
從而乙○○電話中向徐雪玉稱其已經溝通好了之「陳課長」，似
指城鄉計畫課課長丙○○，而非違建拆除隊隊長陳宏隆。原判決
對此不利於丙○○之事證，未詳予審酌，復未說明不足採納之理
由，遽認係指陳宏隆，因而認丙○○全不知情，丁○○與丙○○
於文書上登載不實，係屬行政上疏失，自有判決理由不備及違背
證據法則之違法。(四)、丁○○、丙○○之簽稿，農業局之「會簽
」意見為：「有關志學段80之37地號土地申請集貨場乙節，符合
農委會訂頒『台灣省都市計畫農業區農業產銷必要設施種類表』
之設施類別及適用細目，惟實施使用時請貴局依規定惠予管核，
確實依所請項目使用，不得影響鄰近農地利用及農業生產環境」
（見海調卷一第三四一、三五九頁）。依其會簽內容及文義觀之
，僅表示申請興建之「農業倉庫」與「台灣省都市計畫農業區農
業產銷必要設施種類表」之設施類別及適用細目相符而已，並未
指明系爭建築物確係農業倉庫。又該會簽尚表明「惟實施使用時
，請貴局（指城鄉計畫課）依規定惠予管核」，其意是否指城鄉
計畫課仍有實質審核該建築物有無依所申請項目「農業倉庫」之
目的興建、使用之意？果爾，丁○○勘察結果，發現實際情形與
申請文件不符時，猶曰「經核尚符」，能否謂非登載不實？另甲
○○之簽稿，農業局「會簽」意見為：「本案所請農業應依同意
使用規定辦理，且需於原同意申請土地區域範圍為準」（見海調
卷一第三一三頁）。所謂「應依同意使用規定辦理」，是否指應
符合供「農業倉庫」使用之相關規定辦理？則農業倉庫之建蔽率
、不得供居住使用、不相連土地不得合併計算等相關法令規定，
建管課之甲○○、乙○○、戊○○等人，能否謂全無注意、遵守
義務，或無實質審查責任？倘乙○○事先已與丙○○「溝通過」
，彼等明知實況與申請圖說文件不符，猶登載「經核尚符」，核
發准許興建許可函、建造執照等，能否謂無明知不實事項而登載
及圖他人不法利益之情事？亦非無疑。本件實情如何，仍待深入
詳查探究明白。原審在攸關犯罪事實之認定及被告涉犯罪名成立
與否之重要事項，尚未澈查剖析釐清前，率予判決，有證據調查
職責未盡之違法。以上，或係上訴意旨所指摘，或為本院得依職
權調查之事項，應認原判決關於被告等五人部分，有撤銷發回更
審之原因。
據上論結，應依刑事訴訟法第三百九十七條、第四百零一條，判
決如主文。
中    華    民    國  九十八  年    七    月  二十三  日
                      最高法院刑事第十一庭
                          審判長法官  石  木  欽
                                法官  洪  佳  濱
                                法官  韓  金  秀
                                法官  呂  丹  玉
                                法官  段  景  榕
      本件正本證明與原本無異
                                      書  記  官
中    華    民    國  九十八  年    七    月  二十八  日
                                                      v


司法院資訊處製作；財團法人民間司法改革基金會備份。
